臺灣高等法院臺南分院民事判決 
109年度上字第212號
上  訴  人
即反訴原告  趙本源  
訴訟代理人  蔡長佑律師
被上訴人
即反訴被告  陳麗玲  

訴訟代理人  沈森永  
上列當事人間請求確認通行權存在等事件，上訴人對於中華民國
109年5月21日臺灣雲林地方法院107年度訴字第240號第一審判決
提起上訴，並提起反訴，本院於109年11月18日言詞辯論終結，
判決如下：
    主      文
上訴駁回。
第二審訴訟費用由上訴人負擔。
反訴被告應自本判決確定之日起至其終止通行之日止，按年給付
反訴原告新台幣一萬一千八百零五元。
反訴原告其餘反訴駁回。
反訴訴訟費用由反訴被告負擔十分之七，餘由反訴原告負擔。
    事實及理由
一、按確定通行範圍及方法之訴，應由主張通行權之人為原告，
    又袋地所有人須經相鄰數筆土地始能與公路有適宜之通路時
    ，就通行之行徑言對該數筆土地有牽連關係，但係各筆所有
    人之所有權個別受限制，無必須合一確定關係，故無以之為
    共同被告一起被訴之必要，縱原告以之為共同被告起訴，法
    院亦非不得分別對之為不同結果之判決（陳計男，鄰地通行
    之訴，楊建華教授七秩誕辰祝壽論文集，月旦出版社1997年
    8月，第265-266頁）。準此，以多筆土地之所有人為被告之
    通行權訴訟，並非必要共同訴訟。則本件上訴人提起上訴，
    其效力不及於同受不利判決之同造未上訴之一審共同被告趙
    康吟、劉慧芬、趙英序、臺灣雲林農田水利會，故不併列其
    等為上訴人，核先說明。
二、被上訴人主張：坐落○○縣○○鎮○○段000地號（下稱系 爭903
    號）土地為其所有，其南側為坐落同段904、921、92 3、90
    0之1地號土地，北側則為系爭891、892之2、893地號 土地
    包圍，故系爭903地號土地與公路無適宜之聯絡，係屬 袋地
    ，致不能為通常之效用，因周圍土地所有人均否認其 有通
    行權，本件通行存在與否不明確，致其在私法上地位有受侵
    害之危險，伊自有提起本件確認訴訟之利益。系爭903 地號
    土地往南，經由系爭904、921、923、900之1地號土地連接
    西昌路。系爭904地號土地為都市計劃之綠地用地，系爭921
    、923、900之1地號土地為都市計劃之道路用地。而建築基
    地臨接綠帶，可經由綠帶通行至道路，亦可在綠帶上鋪設路
    面；再者系爭903地號土地與系爭904、921地號土地，均是
    分割自母地即重測前○○○段000之0地號，故採取附圖甲案所
    行經者分別為綠帶、道路用地，土地現況雖種植水稻，一旦
    通行損失僅是稻作收入，又因該等土地係由同屬一筆母地分
    割而出，依民法第789條規定，就該部分土地之通行償金，
    可予免除，爰先位請求判決伊得依附圖甲案通行；若不採甲
    案，依原判決附圖乙案所示，由系爭903地土地往北，亦即
    經由系爭891、892之2、893 地號土地，亦可對外通行連接
    至西昌路，惟此案必需經過系爭892之2 地號土地，為甲○○
    所有之建地，損害較大，且一審共同被告臺灣雲林農田水利
    會將來是否會准許其所提出之通行申請案結果未知，權衡之
    下，以乙案之通行方式為備位之聲明。又系爭903地號土地
    屬第二種住宅區之建地，依法其可建築面積超過1000平方公
    尺，故進出道路寬度應為6公尺等語，爰先位請求：確認被
    上訴人對一審共同被告劉慧芬、趙康吟、趙英序、張林束、
    白順吉、白偉辰、白偉廷、雲林縣斗南鎮公所、財政部國有
    財產署所有系爭904、921、923、900之1地號土地，如附圖
    甲案所示B部分、面積153平方公尺；E部分、面積48平方公
    尺；G部分、面積13平方公尺；I部分、面積23平方公尺之土
    地有通行權及電力、電信線路、水管、污水道等管線設置權
    存在。一審共同被告劉慧芬、趙康吟、趙英序、張林束、白
    順吉、白偉辰、白偉廷、雲林縣斗南鎮公所、財政部國有財
    產署，應容忍被上訴人於前項部分之土地上鋪設柏油路面及
    設置電力、電線線路、水管、污水道等管線，且不得為其他
    妨害被上訴人通行及設置管線之行為。備位聲明：確認被上
    訴人對一審共同被告臺灣雲林農田水利會、上訴人甲○○、一
    審共同被告劉慧芬、趙康吟、趙英序所有系爭891、892之2
    、893地號土地如原判決附圖乙案所示B1部分、面積13平方
    公尺；E1部分、面積68平方公尺；G1部分、面積36平方公尺
    之土地有通行權及電力、電信線路、水管、污水道等管線設
    置權存在。一審共同被告臺灣雲林農田水利會、上訴人甲○○
    、一審共同被告劉慧芬、趙康吟、趙英序應容忍被上訴人於
    前項部分土地上鋪設柏油路面及設置電力、電線線路、水管
    、污水道等管線，且不得為其他妨害被上訴人通行及設置管
    線之行為等語。
三、上訴人則以：若採原判決附圖乙案，將經過伊所有之系爭89
    2之2地號土地，通行範圍占全部面積約34%，造成上訴人損
    害極大，若採甲案，對系爭900之1 地號土地之不利益僅有
    稻作損失，該土地為道路用地，本應供人通行。又系爭891 
    地號土地為水利溝渠，被上訴人要在該處設置電信、電力、
    水管等亦有困難等語，資為抗辯。
四、原審判決採乙案，對上訴人為敗訴判決，上訴人提起上訴並
    提起反訴。上訴聲明：㈠原判決不利上訴人部分廢棄。㈡廢棄
    部分，被上訴人在第一審之訴駁回。反訴聲明：反訴被告應
    自本判決確定之日起至終止通行之日止，按年給付反訴原告
    新台幣（下同）1萬5178元。
　　被上訴人答辯聲明：上訴駁回。反訴部分答辯聲明：反訴原
    告之訴駁回。
五、兩造不爭執事項：
　㈠系爭903地號土地為被上訴人所有，系爭同段904、921、923
    、900-1、891、892-2、893地號土地所有權人，如原審判決
    附表一所示。
  ㈡系爭903地號土地之周圍分別為系爭902、904、903-1、891
    地號土地所圍繞，與公路無適宜之聯絡，係屬袋地。
  ㈢系爭903地號土地為都市計劃第二種住宅區建地。系爭904地
    號土地為都市計劃綠地用地，系爭921、923、900-1地號土
    地為都市計劃道路用地。
  ㈣重測前○○○○○段000地號土地登記為訴外人林鴛鴦所有
    ，由訴外人林金波於58年6月間繼承取得所有權，75年間地
    籍重測地號為○○○段000、000-0等地號，其中○○○段000-0地
    號又於75年5月3日地籍重測為○○段000地號，再於78年間分
    割為系爭900、900-1地號土地。
  ㈤系爭891、892-2、893、900-1、903、904、921、923地號土
    地於重測前後、分割前後之異動情形，如原審判決附表二所
    示。
六、兩造爭執之事項：
  ㈠被上訴人主張之通行權，應以甲案或乙案為適當？
  ㈡如認應採乙案，上訴人得否向被上訴人請求支付償金？償
    金應以若干為適當？
七、得心證之理由：
　㈠被上訴人主張之通行權，應以甲案或乙案為適當？
    ⒈被上訴人主張系爭903 地號土地為其所有，被系爭904、  
      902、891、903-1地號四面包圍，無法通行公路而為適宜 
       之聯絡之事實，業經原審勘驗現場查明，製有勘驗筆錄 
       可按（原審卷一第43頁），且為上訴人所不爭執，堪以 
       認定。
　  ⒉按土地因與公路無適宜之聯絡，致不能為通常使用時， 除
       因土地所有人之任意行為所生者外，土地所有人得通行
       周圍地以至公路；前項情形，有通行權人應於通行必要
       之 範圍內，擇其周圍地損害最少之處所及方法為之，民
       法第 787條第1項、第2項前段定有明文。次按因土地一
       部之讓 與或分割，而與公路無適宜之聯絡，致不能為通
       常使用 者，土地所有人因至公路，僅得通行受讓人或讓
       與人或他 分割人之所有地，民法第789條第1項前段定有
       明文。查：
⑴一審共同被告財政部國有財產署、雲林縣○○鎮○○○○○○○000 ○0地
  號土地原為林金波所有，林金波係於58年6月間，因繼承取得
  該地之所有權，又系爭900之1地號土地於78年6月15日分割自
  同段900地號土地，而同段900地號土地於75年5月3日重測前為
  ○○縣○○鎮○○○段000○0地號，並於56年11月30日分割自○○○段000
  地號土地（詳如原判決附表二編號4所示），再重測前○○○段00
  0地號土地之所有權人為林鴛鴦，為兩造所不爭執（不爭執事
  項㈣），堪以認定。
　 ⑵一審共同被告臺灣雲林農田水利會所有之系爭891地號土地
     、上訴人所有之系爭892之2地號土地、一審共同被告劉慧
     芬、趙康吟、趙英序共有之系爭893地號土地，其重測及分
     割前之情況詳如原判決附表二編號1、2、3所示。歸納言之
     ，系爭891地號土地與系爭903地號土地，皆分割自重測前○
     ○○段000地號土地，而重測前○○○段000地號土地之所有權人
     為沈邁，此為兩造所不爭執（原審卷㈤第28頁）。上訴人所
     有之系爭892之2地號土地、一審共同被告劉慧芬、趙康吟
     、趙英序共有之系爭893 地號土地，皆分割自重測前○○○段
     000之00地號土地，而重測前○○○段000之00地號土地之所有
     權人為沈邁，上訴人所有之系爭892之2地號土地係由沈邁
     贈與，一審共同被告劉慧芬、趙康吟、趙英序共有之系爭8
     93 地號土地係由沈邁贈與予 趙本立，嗣由其等繼承取得
     ，有土地登記簿在卷可證（原審卷㈣第485至487、509至573
     頁）。準此，系爭891地號、892之2地號土地、893地號3筆
     土地，於分割前及讓與前皆曾屬同一人即沈邁所有，堪以
     認定。
　　 ⑶綜合前二小段所述，被上訴人所有之系爭903地號土地 與
       一審共同被告臺灣雲林農田水利會所有之系爭891地 號
       土地，上訴人所有之系爭892之2地號土地、一審共同被
       告劉慧芬、趙康吟、趙英序共有之系爭893地號土地，於
       分割前及受讓前皆曾屬同一人即沈邁所有。系爭903地號
       土地往北可經由系爭891、892之2、893地號土地通行東
       側之同段814地號土地而與雲林縣斗南鎮西昌路聯絡亦即
       原判決附圖乙案），足見被上訴人所有之系爭903地號土
       地係因繼承、分割、贈與始成為袋地，而與公路無適宜
       之聯絡，致不能為通常之使用，依民法第789條第1項規
       定及前開說明，被上訴人自僅能通行分割及讓與前之重
       測前○○○段000地號、○○○段000之00地號土地之其他共有
       人所分得及受讓人所受讓之土地，而不得主張通行重測
       前為林鴛鴦所有之○○○段000地號土地（即現為財政部國
       有財產署、雲林縣○○鎮○○○○○○○000○0地號土地）。上訴
       人先位主張及上訴人抗辯應依原審附圖甲案所示之方式
       通行，即屬無據。被上訴人僅得依附圖乙案所示之方式
       通往公路，堪以認定。
      ⑷末按，袋地通行權，非以袋地與公路有聯絡為已足，尚
        須使其能為通常之使用，而是否為通常使用所必要，除
        須斟酌土地之位置、地勢及面積外，尚應考量 其用途
        ，故袋地為建地時，倘准許通行之土地，不敷袋地建築
        之基本要求，自不能謂已使袋地能為通常之使用（最高
        法院87年度台上字第2247號判決意旨參照）。查系爭90
        3地號土地之使用分區為第二種住宅區，土地面積為762
        平方公尺，建蔽率為60%，容積率為200%，有城鄉不動
        產估價師聯合事務所鑑估報告書在卷可參（下稱鑑估報
        告書，第1頁），則系爭903地號上興建建築物之總樓地
        板面積可達1,000平方公尺以上。依建築技術規則建築
        設計施工編第2條第1項第4款規定：「（私設通路之寬
        度）基地應與建築線相連接，其連接部分之最小長度應
        在2公尺以上。基地內私設通路之寬度不得小於左列標
        準：…基地內以私設通路為進出道路之建築物總樓地板
        面積合計在1,000平公尺以上者，通路寬度為6公尺。」
        可知，系爭903地號土欲作建築房屋使用，通行土地即
        私設通路之寬度不得小於6公尺。
　　⒊綜上，被上訴人所有系爭903號土地，得依原判決附圖乙案
      所示，通行一審共同被告臺灣雲林農田水利會之系爭891
      地號土地上B1面積13平方公尺、上訴人所有之系爭892之2
      地號土地E1面積68平方公尺，一審共同被告劉慧芬、趙康
      吟、趙英序共有之系爭893地號土地G1面積63平方公尺。
  ㈡如認應採乙案，上訴人是否得向被上訴人請求支付償金？償
    金應以何標準計算為適當？
    ⒈按有通行權人，於必要時，得開設道路，民法第788 條第1
      項前段定有明文，至於有無必要開設道路，開設如何路面
      、寬度之道路，應參酌相關土地及四周環境現況、目前社
      會繁榮程度、一般交通運輸工具、通行需要地通常使用之
      必要程度、通行地受損害之程度等事項酌定之（最高法院
      95年度台上字第1718號判決意旨參照）。又土地所有人非
      通過他人之土地，不能設置電線、水管、瓦斯管或其他管
      線，或雖能設置而需費過鉅者，得通過他人土地之上下而
      設置之。但應擇其損害最少之處所及方法為之，並應支付
      償金，亦為民法第786 條第1項所明定。被上訴人所有之
      系爭903地號土地為袋地，有採通行原判決附圖乙案以聯
      絡道路，已如前述，故系爭903地號土地非通過他人之土
      地，顯然無法通行及設置電線、水管等管線，又考量系爭
      903地號土地使用分區為住宅區，日後得供建築房屋使用
      ，既係供人居住使用，自有於通行範圍內鋪設柏油路面及
      設置電線、水管等基礎設施之必要。被上訴人主張依附圖
      乙案之通行方式，在各該土地上設置電力、電信、水管、
      污水道等管線，當不致於造成臺灣雲林農水水利會、上訴
      人、劉慧芬、趙康吟、趙英序所有之系爭891、892之2、8
      93地號土地更重之負擔，故被上訴人請求在原判決附圖乙
      案所示編號B1、E1、G1通行範圍之土地上埋設電力、電信
      線路、水管、污水道等管線，亦屬有憑，應予准許。
　　⒉又按有通行權人於必要時，得開設道路。但對於通行地 因
      此所受之損害，應支付償金。民法第788條第1項定有 明
      文。又民法第789條第2項規定通行權人無須支付償金 。
      此係指單純通行無須開設道路之情形。若有開設道路 之
      必要者，依同法第788條第1項但書之規定，對於通行 地
      因此所受之損害，仍應支付償金（最高法院106年度台上
      字第2937號判決參照）。被上訴人除確認上訴人之系爭土
      地有通行權外，尚請求舖設柏油路面及埋設電力、電信、
      水管等管線，依上開規定及說明，上訴人就此所受損害請
      求被上訴人支付償金，自屬有據。被上訴人亦不爭執其應
      支付償金，僅爭執計算之標準而已，是被上訴人亦不反對
      上訴人於本院提起反訴為此請求，併此敘明。上訴人主張
      系爭地區交通方便生活機能佳，其所有之系爭土地被通行
      比例達33.84%，致土地之使用受重大限制，償金應按申報
      地價之年息百分之9計算始適當，被上訴人則抗辯應日後
      其舖設柏油路後上訴人亦可通行，且不必負擔費用對其所
      有之系爭土地亦可獲利，故以年息百分之4為適當等語。
      本院審酌：
      ⑴所謂「償金」，係指通行權人之適法通行行為致通行地
        所有人不能使用土地所受損害之補償而言，該償金之計
        算標準與支付方法，民法雖未設有規定，惟核定該給付
        ，仍應先確定通行地之位置與範圍，並斟酌通行地所有
        人所受損害之程度，即按被通行土地地目、現在使用情
        形，以及其形狀、附近環境、通行以外有無其他利用價
        值、通行權人是否獨占利用、通行期間係屬永久或暫時
        等具體情況而定（最高法院94年度台上字第2276號判決
        意旨參照）。又「償金」雖係補償土地所有權人不能使
        用土地之損害，與損害賠償之性質相當，惟衡之土地供
        人通行後，所有權人即不得自由使用、收益，而土地使
        用、收益之對價，依社會通念即為「租金」，故土地因
        他人行使通行權，致該部分土地不能自由使用、收益，
        則土地所有權人所受損害即應認相當於「租金」為當。
        再者，土地法第97條、第105條之規定，租用基地建築
        房屋之租金，以不超過土地及其建築物申報總價額年息
        10%為限。所謂土地總價額，係以法定地價為準，土地
        法施行法第25條定有明文。而法定地價，依土地法第14
        8條規定，係土地所有人依該法規定所申報之地價。上
        訴人所有之系爭892-2地號土地之使用分區為建地，附
        近有連棟式透天住宅外，其餘亦多種植水稻，距離東明
        國中、中興幼兒園各約100、50公尺，屬斗南鎮較靠郊
        區，及商業利用、交通程度、生活機能尚可等情，經原
        審勘驗現場查明，有筆錄及現場照片可證（原審卷一第
        544-559頁）。
　　　⑵上訴人被通行之土地面積86平方公尺，占全部面積之33.
        84%，固屬不少，但誠如被上訴人抗辯「判決確定後被
        上訴人須自付高額費用舖設道路，上訴人亦可一併利用
        其舖設之道路通行，而不須支付費用，且系爭892-2號
        土地原來亦屬袋地，因伊舖設道路而解決通行問題，可
        獲土地價值提高之利益」，被上訴人此項抗辯核屬事實
        而可採信。換言之，上訴人於道路舖設後，可直接獲得
        通行及指定建築線之利益，並非被通行後即不能利用而
        受有限制。
　　　⑶原審就一審共同被告劉慧芬、趙康吟、趙英序就其共有
        之系爭893地號土地被通行部分於一審提起反訴請求被
        上訴人支付償金，酌定為依申報地價年息百分之6，其
        主要理由係893號土地原即係道路預定地，與本件略有
        不同。
　　　⑷爰審酌以上各點，認本件償金，以申報地價年息百分之7
        計算為適當。系爭892-2號土地於109年之申報地價為24
        80元，有土地第一類謄本可按（本院卷129頁），則本
        件償金為每年1萬1805元（2480×68×7%，元以下四捨五
        入）。　　
      ⑸末按所謂「償金」，係指補償土地所有權人不能使用土
        地之損害而言，關於支付償金之方法，民法雖無規定，
        但行使通行權既屬繼續性質，則通行地所有人所受之損
        害，亦屬繼續發生，並因通行期間之久暫，其損害亦有
        所不同，自難預先確定其損害總額，從而支付償金之方
        法，應以定期支付為適當（最高法院88年度台上字第30
        40號判決意旨參照）。上訴人請求被上訴人於本件判決
        確定日起至被上訴人不再通行其所有之系爭土地之日止
        ，按年支付償金1萬1805元，核屬有據，逾此之請求，
        則屬無據。
八、從而，被上訴人依民法第789條第1項、第786條第1項、第78
    8條第1項規定，請求確認依原判決附圖乙案，在上訴人所有
    系爭892-2號土地如原判決附圖所示E1面積68平方公尺土地
    有通行權存在，上訴人應容忍被上訴人在前開土地通行及在
    通行權範圍之土地上埋設電力、電信線路、水管、污水道等
    管線，為有理由，應予准許。原審就上開應予准許部分，所
    為上訴人敗訴之判決，於法並無不合。上訴論旨指摘原判決
    此部分不當，求予廢棄改判，為無理由，應駁回其上訴。至
    於上訴人提起反訴，請求被上訴人於本判決確定之日起至不
    再通行其土地之日止，按年支付償金部分，於1萬1805元部
    分，為有理由，應予准許。逾此所為請求，則為無理由應 
    予駁回。
九、本件事證已臻明確，兩造其餘之攻擊或防禦方法及所用之證
    據，經本院斟酌後，認為均不足以影響本判決之結果，爰不
    逐一論列，附此敘明。
十、據上論結，本件上訴為無理由，反訴為一部有理由一部無理
    由，依民事訴訟法第449條第1項、第78條，第97條，判決如
    主文。
中　　華　　民　　國　　109 　年　　12　　月　　9 　　日
                  民事第六庭    審判長法  官  吳上康

                                      法  官  王浦傑

                                      法  官  張季芬
上為正本係照原本作成。
上訴人如不服本判決，應於收受送達後20日內向本院提出上訴書
狀，其未表明上訴理由者，應於提出上訴後20日內向本院補提出
理由書狀（均須按他造當事人之人數附繕本），上訴時應提出委
任律師或具有律師資格之人之委任狀；委任有律師資格者，另應
附具律師資格證書及釋明委任人與受任人有民事訴訟法第466條
之1第1項但書或第2項（詳附註）所定關係之釋明文書影本。如
委任律師提起上訴者，應一併繳納上訴審裁判費。
被上訴人不得上訴。
中　　華　　民　　國　　109 　年　　12　　月　　9 　　日

                                      書記官  蘇玟心
【附註】
民事訴訟法第466條之1：
⑴對於第二審判決上訴，上訴人應委任律師為訴訟代理人。但上
  訴人或其法定代理人具有律師資格者，不在此限。
⑵上訴人之配偶、三親等內之血親、二親等內之姻親，或上訴人
  為法人、中央或地方機關時，其所屬專任人員具有律師資格並
  經法院認為適當者，亦得為第三審訴訟代理人。
民事訴訟法第466條之2第1項：
上訴人無資力委任訴訟代理人者，得依訴訟救助之規定，聲請第
三審法院為之選任律師為其訴訟代理人。